ACORDAO-COMPLETO-2370823

ACÓRDÃO 8697/2019 ATA 33/2019 - SEGUNDA CÂMARA

VISTOS, relatados e discutidos estes autos que apreciam Recursos de Reconsideração interpostos por José Lima Santana e Silvani Alves Pereira, ex-secretários de saúde do Estado de Sergipe, contra o Acórdão 9911/2016-TCU-Segunda Câmara, que lhes aplicou a multa prevista do art. 58 da Lei 8.443/1992;
ACORDAM os Ministros do Tribunal de Contas da União, reunidos em Sessão da 2ª Câmara, ante as razões expostas pelo Relator, e com fundamento nos arts. 32, inciso I, e 33 da Lei 8.443/1992, em:
9.1. conhecer dos Recursos de Reconsideração e, no mérito, negar-lhes provimento;
9.2. indeferir o pedido de extensão do efeito suspensivo dado aos Recursos de Reconsideração interpostos por José Lima Santana e Silvani Alves Pereira a Deisi Noeli Weber Kusztra e à União Nacional das Associações de Proteção à Maternidade, Infância, Família e Entidades Sociais (UNAPMIF) ;
9.3. encaminhar os autos à Ministra Ana Arraes para exame do pedido de concessão de medida cautelar em sede de Recurso de Revisão para suspender os efeitos do Acórdão 9911/2016-TCU-Segunda Câmara (peça 132) ;
9.4. dar ciência desta deliberação aos recorrentes, a Deisi Noeli Weber Kusztra e à União Nacional das Associações de Proteção à Maternidade, Infância, Família e Entidades Sociais (UNAPMIF) .

Recursos de Reconsideração interpostos por José Lima Santana e Silvani Alves Pereira, ex-secretários de saúde do Estado de Sergipe, contra o Acórdão 9.911/2016-TCU-2ª Câmara, que lhes aplicou apenas a multa do art. 58 da Lei 8.443/1992, sem prejuízo do julgamento pela irregularidade das contas e imputação de débito a outros responsáveis.

Segunda Câmara

Governo do Estado de Sergipe.

3. Interessados/Responsáveis/Recorrentes:
3.1. Responsáveis: Deisi Noeli Weber Kusztra (XXX.116.849-XX); Ivonne Tagliari Opitz (XXX.978.940-XX); José Lima Santana (XXX.452.885-XX); Silvani Alves Pereira (XXX.820.821-XX); União Nacional das Associações de Proteção a Maternidade, Infância e Família e Entidades Sociais Afi (00.481.752/0001-11).
3.2. Recorrentes: José Lima Santana (XXX.452.885-XX); Silvani Alves Pereira (XXX.820.821-XX).

13.1. Ministros presentes: Ana Arraes (Presidente), Augusto Nardes e Aroldo Cedraz (Relator).
13.2. Ministro-Substituto convocado: Weder de Oliveira.
13.3. Ministro-Substituto presente: André Luís de Carvalho.

ACORDAO-COMPLETO-2377897

Acórdão 12487/2019 - Segunda Câmara

ACORDAO-COMPLETO-2452486

Acórdão 402/2021 - Plenário

ACORDAO-COMPLETO-2413736

Acórdão 1425/2020 - Plenário

União Nacional das Associações de Proteção à Maternidade, Infância e Família e Entidades Sociais Afins - Unapmif; Deisi Noeli Weber Kusztra; Ivone Tagliari Opitz

AROLDO CEDRAZ

Ministro Vital do Rêgo.

Trata-se de Recursos de Reconsideração interpostos por José Lima Santana e Silvani Alves Pereira, ex-secretários de saúde do Estado de Sergipe, contra o Acórdão 9911/2016-TCU-Segunda Câmara, que lhes aplicou apenas a multa do art. 58 da Lei 8.443/1992, sem prejuízo do julgamento pela irregularidade das contas e imputação de débito a outros responsáveis.
2.	A Serur examinou o mérito do recurso por meio da instrução de peça 84, cujo encaminhamento contou com a concordância tanto do seu corpo diretivo (peças 95 e 96) quanto do MPTCU (peça 97) . Assim se manifestou aquela unidade especializada, com as supressões que entendo cabíveis:
"HISTÓRICO
2.	Esta tomada de contas especial foi instaurada pelo TCU em cumprimento ao Acórdão 371/2013-TCU-Segunda Câmara, da relatoria do então Ministro José Jorge, prolatado no âmbito da representação Processo 021.124/2010-8, apensada a este processo, em que se determinou a realização de citação e audiência dos responsáveis identificados em epígrafe, em razão de irregularidades na execução do Convênio 40/2005 (peça 4, p. 2-7 do processo apenso) .
2.1. Esse ajuste foi celebrado entre o Estado de Sergipe, representado pela Secretaria de Estado da Saúde de Sergipe (SES-SE) , e a Organização Mundial da Família (OMF) , representada pela União Nacional das Associações de Proteção à Maternidade, Infância, Família e Entidades Sociais (UNAPMIF) , em 13/12/2005. O valor total do convênio montou em R$ 12.350.000,00.
2.2. O objeto consistia na cooperação técnica e financeira para a ampliação do sistema de atendimento à saúde da mulher através da complementação do sistema de referência à gestação de alto risco no estado de Sergipe, já existente, incluindo a construção física e a programação funcional de uma maternidade para o atendimento de gravidez de alto risco e emergência obstétrica, leitos de UTI materna e leitos de UTI neonatal, adequada para atender às necessidades de assistência hospitalar materna-neonatal, conforme Plano de Aplicação da OMF/UNAPMIF. 
2.3. As irregularidades detectadas no âmbito da referida representação e que, inicialmente, deram origem ao débito apurado na presente tomada de contas especial decorreram da:
i)	não comprovação da boa e regular aplicação dos recursos públicos, em face dos pagamentos efetuados pela OMF/UNAPMIF à World Family Organization (WFO) sem a devida documentação fiscal comprobatória;
ii)	execução de despesas fora do prazo de vigência do Convênio 40/2005 (obs.: posteriormente afastada) ;
iii)	 realização de despesas estranhas à finalidade do Convênio 40/2005; e
iv)	 não aplicação da contrapartida do Convênio 40/2005.
2.4. Em 2013, foram citadas a União Nacional das Associações de Proteção à Maternidade, Infância, Família e Entidades Sociais, a sra. Ivonne Tagliari Opitz, Presidente da entidade à época, e a sra. Deisi Noeli Weber Kusztra, presidente da Organização Mundial da Família (OMF) e diretora executiva da UNAPMIF à época.
2.5. Os recorrentes foram ouvidos em audiência (peças 11 e 13) , cada qual em relação aos atos relativos a sua respectiva gestão, por falhas identificadas na fiscalização e supervisão do ajuste, consubstanciadas em:
a)	celebração do convênio sem as devidas justificativas, em afronta ao art. 2º, inciso I, da Instrução Normativa STN 1/1997;
b)	falta de providências quanto à aplicação da contrapartida em despesas não elegíveis, em afronta ao art. 7º, inciso XIII, da Instrução Normativa STN 1/1997;
c)	liberação de sete parcelas (da 4ª a 10ª) do convênio em desconformidade com o art. 116, §3º, da Lei 8.666/1993, pois o Departamento Técnico da Secretaria de Estado da Saúde de Sergipe já havia opinado pela irregularidade da prestação de contas da 3ª parcela;
d)	ausência do exame da documentação referente à prestação de contas das 4ª e 5ª parcelas e falta de providências junto ao convenente acerca da não apresentação das prestações de contas de cinco parcelas (da 6ª a 10ª) ;
e)	falta de providências quanto à ausência dos seguintes documentos comprobatórios nas prestações de contas parciais do convênio, em afronta ao art. 116, § 1º, inciso II, da Lei 8.666/1993: descrição das metas a serem atingidas, qualitativa e quantitativamente; processo de licitação para adquirir os bens e contratar os serviços; comprovação do exercício pleno da propriedade do imóvel, onde seria construída a 'Maternidade Nossa Senhora de Lourdes'; cópia de todos os cheques emitidos, no valor de R$ 11.255.820,60, para pagamento dos fornecedores dos bens e serviços adquiridos; publicação do extrato do primeiro termo aditivo do convênio no Diário Oficial do Estado de Sergipe; e termo de aceitação definitiva da 'Maternidade Nossa Senhora de Lourdes';
f)	ausência de comprovação da retenção e do recolhimento de tributos na condução do convênio, no valor de R$ 15.115,65; 
g)	pagamento antecipado de despesas, no valor de R$ 1.149.162,56.
2.6. As sras. Ivonne Tagliari Opitz e Deisi Noeli Weber Kusztra foram também ouvidas em audiência com relação à aplicação da contrapartida em despesas não elegíveis, não apresentação das prestações de contas parciais (da 6ª à 10ª parcela) , não apresentação de parte dos documentos comprobatórios nas prestações de contas parciais, recebimento antecipado de despesas e ausência de comprovação da retenção e do recolhimento de tributos.
2.7. Após algumas ponderações, o Relator a quo submeteu seu voto e a minuta de acórdão à consideração da 2ª Câmara, que proferiu a deliberação ora recorrida.
2.8. Irresignados, os ex-secretários de saúde multados nestes autos interpuseram os presentes recursos de reconsideração que se passa a examinar.
EXAME DE ADMISSIBILIDADE
3. Reitera-se o exame preliminar de admissibilidade procedido pelo Sar/Serur (peças 77-79) , ratificado pelo Relator, Exmº Ministro Raimundo Carreiro (peça 81) , no sentido do conhecimento do presente apelo, nos termos dos arts. 32, inciso I, e 33 da Lei 8.443/1992, c/c o art. 285, caput, do RI/TCU, com a suspensão dos efeitos dos itens 9.4 e 9.6 do Acórdão 9911/2016-TCU-Segunda Câmara.
EXAME DE MÉRITO
4.	Delimitação
4.1. Constitui objeto do presente recurso definir se:
a) o TCU é competente para fiscalização de recursos federais aportados ao Convênio 40/2005;
b) foi equivocada a conclusão de que houve falha na supervisão dessa avença.
Da incompetência do TCU para julgar a matéria em apreço
5.1. Arguem como prejudicial 'a não utilização de recursos federais no Convênio', discordando da competência do TCU para a análise dessa despesa. Apontam irresignação quanto aos itens 10-13 do voto que antecedeu a deliberação recorrida, a saber:
10.	Inicio pela discussão quanto à competência deste Tribunal para fiscalizar os recursos relativos ao Convênio 40/2005.
11.	Consoante demonstrado nos autos do TC Processo 021.124/2010-8 (peça 8, p, 36-43) , anexo ao presente processo, a conta específica do ajuste recebeu recursos de contas bancárias do Fundo Estadual de Saúde (FES) . Duas dessas contas do FES, por sua vez, receberam transferências advindas do Fundo Nacional de Saúde (FNS) . Assim sendo, pode-se afirmar que de fato foram aplicados recursos federais no convênio, atraindo a competência deste Tribunal.
12.	Nesse sentido caminha a corrente jurisprudencial majoritária do TCU, da qual cito o seguinte trecho: 'insere-se na competência do TCU a fiscalização da aplicação de recursos do fundo nacional de Saúde e, no caso de desvio de finalidade na utilização de recursos federais provenientes de transferências fundo a fundo, não há óbice à atuação do tribunal com vistas ao ressarcimento do dano' (Acórdão 1655/2015-TCU-Plenário da relatoria do Ministro Benjamin Zymler) .
13.	Quanto ao montante repassado, correlacionando as datas e os valores das transferências dos recursos do FNS para o FES (29/6, 12/9, 15/12 e 28/12/2006) e das contas do FES para o convênio (15/12/2005, 3/2/2006, 24/3/2006, 5/6/2006, 14/8/2006, 16/8/2006 e 13/10/2006) , tem-se que o ajuste pode ter recebido até R$ 2.144.955,55 da União, sendo:
	Data
	Transferências de recursos federais para conta do convênio

	14/8/2006
	R$ 950.000,00

	16/8/2006
	R$ 244.955,55 (=R$ 1.194.955,55 - 950.000,00) 

	13/10/2006
	R$ 950.000,00

5.2. Explicam que o TCU firmou sua competência porque 'a conta da conveniada teria recebido recursos oriundos da conta BANESE do Fundo Estadual de Saúde que, por sua vez, recebera recursos federais de Conta Banco do Brasil.' 
5.3. Afirmam que as transferências acima saíram da conta do Banese do Fundo Estadual de Saúde para a conta da conveniada.
5.4. Sustentam que, equivocadamente, o TCU seguiu entendimento da área técnica, tendo adotado 'como parâmetro de classificação da natureza do gasto não a fonte orçamentária da despesa (apontada e registrada no empenho) , mas a natureza ('contaminante') do dinheiro que (eventualmente ou não) circulara na conta bancária debitada'.
5.5. Detalham o raciocínio da área técnica, lembrando que a Secex/SE chegou à conclusão de que os recursos do Convênio 40/2005 são federais com base no registro contido no TC Processo 021.124/2010-8 (peça 8, p.36-43) , no sentido de que houve quatro transferências das contas do Banco do Brasil (ag.: 3611-0) abaixo mencionadas para a conta mantida no Banese, a saber:
	Conta Corrente (origem) 
	Valor (R$) 
	Data
	Conta Corrente (destino) 
	Pág.

	58.100-3
	1.194.955,55
	29/6/2006
	405551-1 (Banese, ag.: 14) 
	peça 14, p. 5-6 e 18

	58.100-3
	1.724.919,20
	12/9/2006
	405551-1 (Banese, ag.: 14) 
	peça 14, p. 20,22 e 29     

	58.100-3
	 5.422.956,87
	15/12/2006
	405551-1 (Banese, ag.: 14) 
	peça 14, p. 40, 43 e 7 (peça 15) 

	5.555-7
	  2.018.000,00
	28/12/2006
	405551-1 (Banese, ag.: 14) 
	peça 14, p. 49 e 22 (peça 15)         

	Total
	10.360.831,62
			
5.6. Transcrevem também trecho da representação em que a instrução conclui que: - os recursos que ingressaram na conta da SES-SE, independentemente da origem, passaram a fazer parte de um montante único, não mais se podendo discriminá-los em termos de despesas; - em períodos anteriores a conta do Fundo Estadual de Saúde sempre contou com aportes federais; - os repasses à conta do Convênio 40/2005 englobaram recursos de origem federal, atraindo a jurisdição do TCU (peça 75, p.7) .
5.7. Registram um exemplo do raciocínio da Secex/SE:
Durante o período de vigência do convênio, a conta BANESE (da qual saíram todos os R$ 11.255.808,60 pagos à conveniada) recebeu R$ 2.919.874,751 (R$ 1.194.955,55 em 29/06/2006 e
R$ 1.724.919,20 em 12/09/2006) oriundo de transferências da conta BB 58.100-3 que, por sua vez, recebia recursos federais.
5.8. Discordam da conclusão a que chegou a Secex/SE, qual seja, que o importante é de onde o recurso nasce, e não onde é armazenado. Nesse sentido, sustentam:
Segundo as regras de Contabilidade e de Direito financeiro, o que define a natureza de um recurso é a FONTE DE SUA DESPESA. A dotação orçamentária à conta da qual a despesa está sendo realizada e não a conta bancária de onde o recurso sai.
O fato de, eventualmente, circularem recursos de FONTE diversa numa determinada CONTA BANCÁRIA, ao contrário do defendido pela área técnica, não modifica a natureza da despesa (a União, por exemplo, utiliza conta única com recursos de diversas rubricas) .
A utilização dê conta bancária específica até é prática administrativa, mas a circulação meramente financeira de dinheiro entre elas não modifica a natureza dos gastos. Afinal dinheiro é bem fungível.
5.9. A título de reflexão, indagam:
- O que aconteceria se os recursos estivessem num cofre, se seriam necessárias 'gavetas' para cada 'tipo' de dinheiro recebido?
- 'Se colocarmos o dinheiro do pão na gaveta do dinheiro [do] aluguel significa dizer que, dali para a frente todo aquele recurso será destinado a comprar pão?' 
5.10. A essa última pergunta respondem que não, esclarecendo que as contas bancárias apenas 'guardam' os recursos. Asseveram que é equívoco classificar a natureza da despesa pela conta bancária, trata-se de 'inovação jurídica classificar a despesa de acordo com a conta bancária que apenas guarda o dinheiro'.
5.11. Consideram argumento contábil intransponível o de que para o orçamento fechar deve obrigatoriamente ocorrer o estorno ou compensação financeira. Exemplifica:
se R$ 2.919.874,75 de recursos recebidos da União foram depositados numa conta que continha recursos do Tesouro do Estado foram empenhados sob rubrica 006 (Fonte do Tesouro) ;  OBRIGATORIAMENTE exatos R$ 2.919.874,75 de recursos recebidos da fonte do tesouro foram empenhados sob a rubrica 027 (Fonte União) . Ou o orçamento simplesmente não fecha.
5.12. Reiteram que é falho o raciocínio da unidade técnica de que incidiria a jurisdição do TCU somente porque, durante o ano, recursos federais foram depositados em uma mesma conta junto com recursos de fonte estadual. Exemplifica: foram depositados recursos federais (R$ 2,9 milhões, estornados/compensados) em mesma conta com quase R$ 500 milhões de recursos estaduais. Nesse sentido, ponderam: 'o que não se pode compreender como válido é que esses R$ 2,9 milhões tenham federalizados todos os recursos do tesouro do Estado'.
5.13. Fazem a seguinte reflexão sobre o entendimento adotado pelo TCU:
Se o raciocínio adotado por essa Corte de Contas for no sentido de que toda vez que recursos federais circularem numa conta, essa ficará 'contaminada' e 'federalizada' ... todas as despesas de estados e municípios que utilizam conta única seriam despesas com recurso federais de análise de competência do TCU.
5.14. Asseveram que os empenhos apontam que os recursos gastos com a construção da maternidade foram da fonte 006, recursos próprios do tesouro do estado. Insistem:
O que define a natureza do gasto, 'ex vi legis', é a fonte nominada no empenho e não a conta bancária da qual os recursos saíram; pouco ou nada importando, para esse fim, que num determinado instante recursos doutras fontes tenham circulado naquela conta bancária 
5.15. Aduzem que não se está diante de caso de desvio de finalidade, na medida em que o Estado nunca lançou os recursos gastos com a conveniada à conta de despesas com recursos federais.
5.16. Em 18/01/2017, o recorrente Silvani Alves Pereira protocolou novos elementos nos autos (peça 92) , com vistas a corroborar a tese de inexistência de recursos federais na execução do Convênio 040/2005.
5.17. Inicialmente, informa que foi secretário de saúde do estado de Sergipe de junho a dezembro de 2006, tendo sido responsável pela liberação das últimas parcelas dessa avença.
5.18. Alega que, por motivações políticas, seu sucessor tomou providências com vistas à instauração desta TCE. Nesse sentido, menciona que, apesar de a maternidade objeto do convênio ter ficado pronta em dezembro de 2006, somente em dezembro de 2007 o gestor que lhe sucedeu a pôs em funcionamento.
5.19. Reconhece que, dada a singularidade do convênio, houve execução parcialmente em desacordo com normas editadas pela Conger - Controladoria Geral do Estado, porém sem caracterizar qualquer tipo de ilegalidade, má-fé e/ou prejuízo ao erário. 
5.20. Para comprovar a inexistência de recursos federais na execução do convênio juntou os anexos I e II (peça 92, p.4-33) , a saber:
- Anexo I: ordens de saques de recursos para fazer face à execução do Convênio 040/2005, fonte 006 - recursos do tesouro estadual, destinados às ações e serviços públicos de saúde; extrato da conta bancária única do Banco do Estado de Sergipe - Banese, 'destinada à movimentação dos recursos próprios do Tesouro Estadual e que abriga a movimentação do Fundo Estadual de Saúde'; (p.4-24) 
- Anexo II: LDO do estado de Sergipe 2005/2006, Lei 5.698/2005 (p.25-33) .
5.21. A documentação constante do Anexo I é assim resumida:
Documentos extraídos do Sistema de Administração Financeira e Contabilidade - SAFIC, que comprovam:
- os valores empenhados e pagos em nome da UNAPMIF, no total de R$11.255.820,60 - FLs 1 e 2 deste anexo;
- as ordens de saques que foram emitidas com a fonte 006 - FLs 3, 5, 7, 8, 10, 12, 13, 15, 17 e 19 deste anexo; e
- extratos da CONTA ÚNICA DO TESOURO DO ESTADO DE SERGIPE - FLs 4, 6, 9, 11, 14, 16, 18 e 20 deste anexo (Fonte 006 - recursos próprios do Estado, conforme definido na LDO do Estado de Sergipe 2005/2006, Lei 5.698/05, Art. 5º - ANEXO II) , mantida no BANESE - Banco do Estado de Sergipe - onde demonstram os lançamentos dos valores pagos por conta do Convênio.
Análise
5.22. A linha de argumentação acima não é uma novidade para o Tribunal de Contas da União, já tendo sido enfrentada em algumas ocasiões. No presente caso, percebe-se alguma nuance no percurso dos recursos federais após a transferência pela União. 
5.23. Conforme registrado no voto que antecedeu a deliberação recorrida, detectou-se que a conta corrente do Convênio 40/2005 recebeu recursos de conta do Fundo Estadual de Saúde que, por sua vez, recebeu recursos do Fundo Nacional de Saúde, ou seja, recursos federais (v. peça 14, p.3, 5, 6 e 18) . 
5.24. O repasse de valores do FNS para o FNE é mais conhecido como transferência fundo a fundo. Nota-se que a situação em apreço é um pouco diferente porque o destino final dos recursos federais foi a conta corrente do Convênio 40/2005. Apesar disso, há atração da competência do TCU, não podendo ser diferente, tendo em vista que, em auxílio ao Congresso Nacional, lhe incumbe 'fiscalizar a aplicação de quaisquer recursos repassados pela União mediante convênio, acordo, ajuste ou outros instrumentos congêneres, a Estado, ao Distrito Federal ou a Município', nos termos do art. 71, inciso VI, da Constituição Federal. 
5.25. A atuação do TCU justifica-se, primordialmente, por estar clara a origem federal dos recursos, bem assim o caminho percorrido até chegar à conta do Convênio 40/2005.  
5.26. Entendimento nesse sentido é, há muito, pacífico na jurisprudência do TCU, representando a Decisão 506/1997-TCU-Plenário, da relatoria do Ministro Iram Saraiva, um de seus primeiros esteios, motivo pelo qual cabe mencionar, com destaques, o paradigmático excerto abaixo: 
Decisões 506/1997-TCU-Plenário
Sumário: Representação formulada pela Assembléia Legislativa SC. Desvios de recursos federais no âmbito da Secretaria de Estado de Saúde. Compra de materiais a preço superfaturado. Compra irregular de produtos. Determinação. Arquivamento. - Entendimento firmado pelo Tribunal de que os recursos repassados pelo SUS aos Estados, DF e Municípios constituem recursos federais, estando sujeitos à fiscalização do TCU. - SUS. Legislação. Operacionalização. Análise detalhada da matéria. 
4.3.7.4 Ainda sobre esta matéria, o Exmº Sr. Ministro-Relator Marcos Vinícios Vilaça pronunciou-se nos seguintes termos no voto que fundamentou a Decisão nº 576/93 - Plenário - Ata nº 62/93: 
26. O que se pretende demonstrar é que a Constituição Federal estabeleceu a descentralização das ações e serviços públicos de saúde, mas não a descentralização do controle e da fiscalização na aplicação dos recursos. 
27. A não ser, é claro, que se altere a Constituição na Secção da Repartição das Receitas Tributárias (art. 157 a 159) e se estabeleça que os recursos destinados à saúde pertencem a Estados, ao Distrito Federal e a Municípios, a exemplo dos Fundos de Participação.
4.3.7.5 Desta feita, os recursos transferidos pela União aos demais entes da Federação por intermédio do SUS não se constituem em receita própria destes, uma vez que não se trata, por óbvio, de arrecadações de tributos estaduais ou municipais nem tão pouco das transferências constitucionais instituídas nos arts. 157 a 159 da Carta Magna. De fato, trata-se de recursos federais e, por conseguinte, os responsáveis por sua aplicação estão sujeitos à jurisdição do Tribunal de Contas da União, a quem compete, para assegurar a eficácia do controle e para instruir o julgamento das contas, efetuar a fiscalização dos atos de que resulte receita ou despesa, praticados pelos responsáveis, por força no disposto no art. 71, incisos II e VI da Constituição Federal, arts. 4º, 5º, inciso VII e 41, inciso IV da Lei nº 8.443, de 16.07.92 (...) . 
 (...) 
4.3.7.7 É evidente, portanto, que a Administração não pode dispensar a prestação de contas dos recursos repassados por força do princípio esculpido no parágrafo único do art. 70 da Constituição Federal, (...) . Mais que isso, cabe à Direção Nacional do SUS e ao Ministério da Saúde a fiscalização do sistema, como determinado na Lei nº 8.080/90, arts. 16, XVII e 33, § 4º (4.3.5, e) . As disposições do art. 3º da Lei nº 8.142/90 (4.3.1.3) e do art. 46 da Lei nº 8.931/94 (4.3.2.4, b) no sentido de que as transferências em questão sejam feitas através de repasses diretos e automáticos Fundo a Fundo não significam que as mesmas devam ser procedidas sem cobertura convenial (ou outro instrumento congênere) ou sem posterior prestação de contas, mas simplesmente determinam o mecanismo operacional por meio do qual essas devem ser realizadas.
5.27. No âmbito do Poder Judiciário também podem ser observadas deliberações que respaldam a posição do TCU, a saber: 
STJ
 (CC 122376/RJ, DJe 22.8.2012) :
PENAL. CONFLITO DE COMPETÊNCIA. AÇÃO PENAL. IRREGULARIDADES EM CONTRATO CELEBRADO POR ÓRGÃO ESTADUAL. RECURSOS PROVENIENTES DO SISTEMA ÚNICO DE SAÚDE. TRANSFERÊNCIA AUTOMÁTICA OU 'FUNDO A FUNDO'. INCORPORAÇÃO DA VERBA AO PATRIMÔNIO ESTADUAL. IRRELEVÂNCIA. REPASSE SUJEITO AO CONTROLE INTERNO DO PODER EXECUTIVO FEDERAL E DO TRIBUNAL DE CONTAS DA UNIÃO. INTERESSE DA UNIÃO. COMPETÊNCIA DA JUSTIÇA FEDERAL.
1. Por estarem sujeitas à fiscalização dos órgãos de controle interno do Poder Executivo federal, bem como do Tribunal de Contas da União, as verbas repassadas pelo Sistema Único de Saúde - inclusive na modalidade de transferência automática ou 'fundo a fundo' - ostentam interesse da União em sua aplicação e destinação. Eventual desvio atrai a competência da Justiça Federal para conhecer da matéria, nos termos do art. 109, IV, da Constituição Federal.
2. Conflito conhecido para declarar a competência do Juízo Federal da 5ª Vara Criminal da Seção Judiciária do Rio de Janeiro, o suscitante.
STF
 (RHC 98564/DF, DJe 6.11.2009) :
EMENTA: HABEAS CORPUS. DESVIO DE VERBAS DO SISTEMA ÚNICO DE SAÚDE - SUS. INTERESSE DA UNIÃO. ARTIGO 109, IV, DA CONSTITUIÇÃO DO BRASIL. COMPETÊNCIA DA JUSTIÇA FEDERAL. SECRETÁRIO DE ESTADO. PRERROGATIVA DE FORO. ATRIBUIÇÃO DA PROCURADORIA REGIONAL DA REPÚBLICA. Procedimentos administrativos criminais - PACs instaurados para apurar supostos desvios de verbas do Sistema Único de Saúde - SUS. Verbas federais sujeitas à fiscalização do Tribunal de Contas da União. Nítido interesse da União, a teor do artigo 109, IV, da Constituição do Brasil. Envolvimento do Secretário de Saúde do Estado do Piauí, a atrair a competência do Tribunal Regional Federal da Primeira Região, bem assim a atribuição da Procuradoria Regional da República. Ordem denegada.
5.28. Verifica-se que os recorrentes não concordam com posicionamento exposto acima, defendendo que o TCU não tem competência para fiscalizar recursos contidos em conta do estado de Sergipe. Sustenta que o fato de recursos federais terem transitado por conta corrente daquele ente federativo não faculta à Corte de Contas da União a respectiva fiscalização. 
5.29. Com as devidas escusas, deve-se esclarecer que o TCU não fiscalizou indiscriminadamente o montante contido na conta do Fundo Estadual de Saúde/SE, mas sim valor correspondente ao repassado pelo FNS. 
5.30. Não procede a assertiva dos recorrentes de que, equivocadamente, o TCU seguiu entendimento da área técnica, tendo adotado 'como parâmetro de classificação da natureza do gasto não a fonte orçamentária da despesa (apontada e registrada no empenho) , mas a natureza (contaminante) do dinheiro que (eventualmente ou não) circulara na conta bancária debitada'.
5.31. A atuação do TCU guarda respaldo porque não se demonstrou que o estado de Sergipe controlava, por fonte, os dispêndios suportados pela conta estadual recebedora dos recursos, ou seja, não sem tem informação de controle (orçamentário, financeiro, contábil) por origem dos recursos. 
5.32. Os recorrentes fazem, ainda, as seguintes indagações:
- O que aconteceria se os recursos estivessem num cofre? Seriam necessárias 'gavetas' para cada 'tipo' de dinheiro recebido?
- 'Se colocarmos o dinheiro do pão na gaveta do dinheiro [do] aluguel significa dizer que, dali para a frente todo aquele recurso será destinado a comprar pão?' 
5.33. A resposta à primeira pergunta é negativa, ou seja, não seriam necessárias 'gavetas' para cada 'tipo' de dinheiro recebido, pois o dinheiro é bem fungível, podendo ser substituído por outro de mesma espécie, qualidade e quantidade. O importante é que as despesas para as quais se destina o dinheiro contido na "gaveta" seja devidamente suportada e identificada.
5.34. A resposta à segunda questão também é negativa, isto é, o dinheiro contido na 'gaveta' deve ser utilizado para comprar pão e pagar o aluguel, como originalmente previsto. O que não é necessário é que, por exemplo, as mesmas cédulas depositadas para comprar pão sejam usadas para isso, podendo ser utilizadas quaisquer cédulas contidas na 'gaveta' que correspondam ao valor necessário para essa aquisição. 
5.35. É possível aproveitar o campo da analogia, suscitado pelos recorrentes, para explicar porque o TCU tem competência fiscalizatória sobre o montante que transferiu ao ente estadual. Grosso modo, vamos supor que uma família tem bem delimitadas as obrigações financeiras de cada membro e que um deles coloca o dinheiro do pão na 'gaveta' em que outro membro colocou o dinheiro do aluguel. Nesse caso, o familiar que aportou recursos para o pão teria legitimidade para fiscalizar a aplicação de valor correspondente aos que foram disponibilizados para aquisição de pão. Mesmo direito socorreria ao familiar que destinou dinheiro para o pagamento do aluguel, isto é, poderia fiscalizar a destinação de importância correspondente ao valor do aluguel. 
5.36. Portanto, o dinheiro do pão ao ingressar na 'gaveta' que continha o dinheiro do aluguel não afasta a obrigação de que seja comprado pão e vice-versa. O responsável pelo aporte dos recursos para o pão tem o direito de verificar se a aplicação foi feita nesse objetivo. O fato de o dinheiro do pão se misturar com o do aluguel não impede que se verifique se o pão foi realmente comprado.
5.37. Quanto à alegada federalização de recursos estaduais que o TCU estaria promovendo na situação em análise, é preciso reiterar que isso não ocorre, na medida em que a fiscalização da Corte Federal de Contas encontra limite no valor exato transferido pela União. Nesse sentido, a União tem poder-dever de fiscalizar recursos federais depositados em uma conta bancária do beneficiário, até o valor correspondente ao montante transferido. O mesmo raciocínio se aplica aos estados e municípios. Portanto, no exemplo trazido pelos recorrentes, não é verdade que o TCU, tendo repassado R$ 2,9 milhões, reclame poder fiscalizatório sobre os quase R$ 500 milhões depositados na conta do estado de Sergipe.  
5.38. É fato que, por meio do exame dos empenhos, pode-se identificar a fonte dos recursos. Porém, também é fato que o gestor não pode empenhar todo o recurso constante de uma conta bancária como sendo oriundo de fonte estadual, sabendo que parte do recurso depositado nessa conta bancária é de origem federal.
5.39. O problema nestes autos está na identificação e no registro de despesas no montante dos recursos federais repassados.  
Análise dos novos elementos (peça 92) 
5.40. As informações adicionais indicam que o Convênio 40/2005 recebeu recursos do Tesouro Estadual (Fonte 006) , conforme observa-se à p. 7-24 (peça 92) , onde se verifica que recursos da conta 405551-1 da Ag. 14 do Banese (conta do Fundo Estadual de Saúde) foram depositados na conta da UNAPMIF (Ag. 3184-4, c/c 334006) . Porém, tais dados, de per si, não são capazes de afastar a conclusão a que se chegou nestes autos no sentido de que esses recursos têm origem federal, ou seja, são recursos do Fundo Nacional de Saúde transferidos para o Fundo Estadual de Saúde.
5.41. A conclusão do TCU de que recursos transferidos pelo FNS ao FES, entre 2005 e 2006, foram carreados à conta do Convênio 40/2005 foi fundamentada, basicamente, na instrução de Secex/SE contida no TC Processo 021.124/2010-8, apenso (peça 8, p.36-43) . 
5.42. A Secex/SE entendeu que a partir do ingresso na conta da Secretaria de Estado da Saúde de Sergipe, mantida no Banese, os recursos passaram a fazer parte de um montante único, não se podendo discriminá-los em termos de despesa. Esse raciocínio contribuiu para que a unidade técnica inferisse que os repasses à conta do Convênio 40/2005 englobaram recursos de origem federal. 
5.43. Percebe-se nas informações contidas na peça 92 que, de fato, ao transferir os recursos do FES para a conta da convenente, esses foram classificados como Fonte 006. Porém, o que gerou a apenação dos recorrentes foi justamente o entendimento de que, na verdade, poderiam se tratar de recursos federais, tendo em vista que recursos das duas fontes foram depositados na mesma conta. Ou seja, poderiam ter sido classificados como Fonte 27 (Tesouro federal) .
5.44. Cumpre ponderar que não há informação nesta TCE de que os recursos do Fundo Nacional de Saúde transferidos para o Fundo Estadual de Saúde tenham sido classificados como Fonte 27 (Tesouro federal) quando saíram da conta do FES. 
5.45. Portanto, o acolhimento das razões dos recorrentes reclama a demonstração do destino dos recursos transferidos do FNS para o FES em 2005-2006, acompanhada das ordens de saques, com indicação da classificação dos empenhos à conta da fonte Tesouro Federal, por exemplo. 
6.	Do equívoco quanto à eventual falha na supervisão do convênio
6.1. Os recorrentes sustentam 'a inexistência de prejuízo ao erário, sendo as irregularidades materiais apontadas de responsabilidade da conveniada', sendo as inconsistências formais, que lhes são imputadas, o resultado de escolhas administrativas 'drásticas', das quais não poderiam fugir, como gestores de saúde.
6.2. Discordam da conclusão de que teriam falhado no acompanhamento do convênio, mencionando atenuantes que justificariam a atuação deles no convênio, diante das peculiaridades da avença, como o fato de ter sido firmado com organismo internacional ligado à ONU. Além disso:
. "À época, estava o Estado de Sergipe com taxas de mortalidade materno-infantil em níveis inaceitáveis", exigindo que algo fosse feito com urgência.
. A oportunidade veio com a preocupação internacional pela proteção à Maternidade e à Infância capitaneada pela ONU (denominada Cúpula Mundial da Família + 1) .
. Valeu-se o Estado da oportunidade para construir uma moderna maternidade a preços subsidiados internacionalmente, e mais competitivos, através da World Family Organization (WFO) , representada no Brasil pela União Nacional das Associações de Proteção à Maternidade, Infância e Famílias e Entidades Sociais e Afins -UNAPMIF.
. Com a WFO/UNAPMIF, foi possível a Construção de uma moderna unidade hospitalar materno-infantil de alto risco equipada com o que há de mais moderno no mundo, a preços cerca de 30% inferiores ao que seria necessário para a realização da mesma obra de forma direta pelo Governo ao Estado.
. O convênio tinha uma meta única a ser atingida: implementação da maternidade. Ao mesmo tempo, o formato da avença 'não possuía um plano de aplicação inflexível em materiais e mão de obra'. Assim, não era clara e automática a percepção das irregularidades que lhes foram atribuídas.  Ou seja, a obra estava sendo realizada, à medida em que as parcelas do Convênio eram liberadas, não se visualizando as irregularidades formais (cometidas pela UNAPIMIF) .
6.3. Diante desses fatos, os recorrentes consideram elevados os valores das multas que lhes foram aplicadas, ponderando que, por se tratarem de trabalhadores assalariados, as referidas sanções trazem impactos negativos à renda das respectivas famílias. 
6.4. Fazem a seguinte reflexão: 'Em saúde, as decisões têm natureza drástica'.
Argumentos específicos
Recorrente Silvani Alves Pereira
6.5. Afirma que 'ao assumir a Secretaria de Estado da Saúde o peticionante já encontrou o Convênio firmado e em pleno desenvolvimento'. Pondera: "O que deveria fazer? Parar a obra? Havia vidas em jogo...  Qual o prejuízo maior? As eventuais irregularidades formais do Convênio ou a perda de vidas humanas? ( ...) '
6.6. Entende que não errou ao decidir terminar a obra, tendo agido para salvar vidas. 
Recorrente José Lima Santana 
6.7. Afirma que liberou as parcelas do convênio mediante o ateste de regularidade dos setores competentes. Traz excertos das autorizações (ilegíveis: peça 75, p.19-20) . Assevera que:
- agiu de acordo com a norma que regia as liberações das parcelas, bem como de acordo com sua consciência, visando salvar vidas. Ou seja, agiu em exata observância ao art. 17 da IN 01/Conger/2000/SE que dispõe:
Art. 17 - Quando a liberação dos recursos ocorrer em 3 (três) ou mais parcelas, a terceira ficará condicionada à apresentação da prestação de contas da primeira parcela liberada; a quarta parcela, se houver, após a prestação de contas da segunda, e assim sucessivamente. A prestação de contas das duas últimas parcelas será apresentada até 30 (trinta) dias após o término da vigência do Convênio.
-  não se locupletou ou permitiu que isso fosse feito;
- 'A maternidade foi erguida em tempo recorde e a preços 30% menores que os do mercado o que, em última análise, comprova o acerto moral de suas decisões'.
Análise
6.8. Nada obstante a verossimilhança das alegações dos recorrentes, não se pode olvidar o fato de que houve ferimento de normas legais que regem a execução de convênios, indicadas nos ofícios de audiência (v. § 2.5 supra) . 
6.9. Ao contrário do defendido pelos recorrentes, a supervisão do convênio foi considerada falha, conforme restou consignado no voto que antecedeu a decisão recorrida. A falha mais grave apontada foi a liberação de parcelas da avença, mesmo após a SES/SE ter opinado pela 'irregularidade da prestação de contas da 3ª delas e não ter analisado as duas seguintes (4ª e 5ª) , nem recebido as demais', a saber:
Do mês de maio ao mês de novembro/2006, mesmo diante da IRREGULARIDADE da Prestação de Contas da 3ª parcela, da ausência do exame da documentação das 4ª e 5ª parcelas e da falta de Prestação de Contas das 6ª, 7ª, 8ª, 9ª e 10ª parcelas, foram liberados R$ 6.505.820,60.
6.10. Os argumentos dos recorrentes restringiram-se à premissa de que o resultado do convênio foi alcançado, tendo sido acertada a conduta dos mesmos, considerando-se que se tratava de saúde pública, em última instância da preservação de vidas. 
6.11. O exame dessa matéria sob a perspectiva do resultado seria apropriado se aos recorrentes tivesse sido imputado débito. Contudo, verifica-se que, nestes autos, foram apenas sancionados com a aplicação de multa.
6.12. Portanto, verifica-se que não constam das razões recursais, ora analisadas, argumentos relativos à:
a) falta de justificativas para celebrar o Convênio 40/2005 - José Lima Santana
c) falta de providências quanto à aplicação da contrapartida em despesas não elegíveis do Convênio 40/2005 - José Lima Santana e Silvani Alves Pereira
d) Liberação da 4ª a 7ª parcelas do Convênio 40/2005 em desconformidade com o art. 116, § 3º, da Lei 8.666/1993, José Lima Santana;
e) Ausência do exame da documentação referente à Prestação de Contas das 4ª e 5ª parcelas e falta de providências junto ao convenente acerca da não apresentação das Prestações de Contas referentes à 6ª e 7ª parcelas do Convênio 40/2005 - José Lima Santana
6.13. Cumpre mencionar que esses pontos foram detalhados no relatório e no voto que precederam a deliberação recorrida (peça 54, p. 21-23) , como observa-se abaixo:
7.3.4.1	No caso em apreço, a decisão do gestor com base em informações de subalternos, à luz do cuidado e da diligência que se espera do homem médio, não constituiu um excludente de ilicitude, pois as liberações da 4ª a 7ª parcelas do Convênio 40/2005 aconteceram não obstante a Unidade Técnica da Secretaria de Estado da Saúde de Sergipe ter opinado pela irregularidade da prestação de contas da 3ª parcela (subitem 8.2 da instrução, peça 2) , em desconformidade com o art. 116, §3º, da Lei 8.666/1993, art. 35 da IN/STN 1/1997 e com o item 1 da cláusula quinta do termo de convênio, que estabelecem que as parcelas dos recursos devem ficar suspensas/retidas quando não houver comprovação da boa e regular aplicação de parcelas anteriormente recebidas.
7.3.4.2	Tampouco esse argumento justifica a ausência do exame da documentação referente à prestação de contas das 4ª e 5ª parcelas e falta de providências junto ao convenente acerca da não apresentação das prestações de contas referentes à 6ª e 7ª parcelas do Convênio 40/2005
 (...) 
7.4.4.1	No caso em apreço, o argumento de que desconhecia qualquer irregularidade nas prestações de contas e o de que bastava acompanhar o bom andamento da obra, não constituiu um excludente de ilicitude, pois as liberações da 8ª a 10ª parcelas do Convênio 40/2005 aconteceram não obstante a Unidade Técnica da Secretaria de Estado da Saúde de Sergipe ter opinado pela irregularidade da prestação de contas da 3ª parcela, conforme registro constante em excerto do Relatório de Auditoria Especial 04/2007 (peça 2, p. 45-46 do processo apenso TC Processo 021.124/2010-8) , a seguir transcrito, em desconformidade com o art. 116, § 3º, I, da Lei 8.666/1993, art. 35 da IN/STN 1/1997 e com o item 1 da cláusula quinta do termo de convênio, que estabelecem que as parcelas dos recursos devem ficar suspensas/retidas quando não houver comprovação da boa e regular aplicação de parcelas anteriormente recebidas:
b) No mês de março/2006, a OMF/UNAPMIF apresentou a prestação de Contas da 3ª parcela, liberada pela Secretaria de Estado da Saúde. Por sua vez, a Unidade Técnica dessa Secretaria opinou pela IRREGULARIDADE da Prestação de Contas da 3ª parcela, conforme documentos da Pasta 15 dessa Prestação de Contas. Todavia, mesmo diante dessa IRREGULARIDADE e sem quaisquer justificativas, a Secretaria da Saúde liberou as 4ª e 5ª parcelas, conforme documentos da Pasta 15 dessa Prestação de Contas.
7.4.4.2	Tampouco esse argumento justifica a falta de providências junto ao convenente acerca da não apresentação das Prestações de Contas referentes à 8ª, 9ª e 10ª parcelas do Convênio 40/2005. 
 (...) 
7.6.4.1.1 Era obrigação do então gestor do Fundo Estadual de Saúde, no cumprimento do seu papel de fiscalização e assistência técnica (cláusula sétima do termo de convênio) , cobrar do convenente a apresentação da informação e do documento referenciados.
6.14. Consequentemente, conclui-se que as irregularidades que levaram à aplicação de sanções aos recorrentes continuam não elididas.
CONCLUSÃO
7.	Das análises anteriores decorrem as seguintes conclusões:
a) o TCU é competente para fiscalização dos recursos federais transferidos pelo Fundo Nacional de Saúde ao Fundo Estadual de Saúde de Sergipe e deste para a conta do Convênio 40/2005;
b) não foi equivocada a conclusão de que houve falha na supervisão do convênio.
7.1. Com amparo nessas conclusões, propõe-se negar-se provimento aos presentes recursos.
PROPOSTA DE ENCAMINHAMENTO
8. Ante o exposto, submete-se à consideração superior a presente análise dos recursos de reconsideração interpostos por por Silvani Alves Pereira e José Lima Santana, ex-secretários de saúde do Estado de Sergipe, contra o Acórdão 9911/2016-TCU-Segunda Câmara, propondo-se, com fundamento no artigo 32 da Lei 8.443/1992:
a)  conhecer do recurso e, no mérito, negar-lhe provimento 
b) dar ciência da deliberação ao recorrente, à Procuradoria da República no Estado do Sergipe e aos demais cientificados da deliberação recorrida."
3.	Estando os autos pendentes de apreciação, os responsáveis Deisi Noeli Weber Kusztra e União Nacional das Associações de Proteção à Maternidade, Infância, Família e Entidades Sociais - UNAPMIF, atingidos pelo Acórdão 9911/2016-TCU-Segunda Câmara pela imputação de débito e multa, interpuseram Recurso de Revisão (peça 121) , momento em que solicitaram que lhes fosse estendido o efeito suspensivo dos Recursos de Reconsideração de José Lima Santana e Silvani Alves Pereira. 
4.	Por meio do Despacho de peça 123, ordenei que fosse realizado o exame de admissibilidade do Recurso de Revisão, sorteio de relator e posterior remessa dos autos para o exame dos Recursos de Reconsideração.
5.	Feito o exame de admissibilidade à peça 126, a Serur propôs o conhecimento do Recurso de Revisão e a remessa dos autos ao meu gabinete.
6.	Sorteada relatora do Recurso de Revisão, a Ministra Ana Arraes conheceu do recurso, sem dar-lhe efeito suspensivo e remeteu os autos ao meu gabinete (peça 129) .
7.	Por meio de novas petições às peças 131 e 132, os responsáveis Deisi Noeli Weber Kusztra e UNAPMIF reiteraram seu pleito de extensão do efeito suspensivo dado aos Recursos de Reconsideração, com fundamento no art. 281 do Regimento Interno do TCU e a concessão de medida cautelar para suspender a eficácia do acórdão recorrido, o que, em termos práticos, equivale a conferir efeito suspensivo ao Recurso de Revisão dos requerentes. 
8.	Por meio de novo Despacho à peça 133, submeti os autos à Serur para exame da plausibilidade das solicitações de Deisi Noeli Weber Kusztra e da UNAPMIF, em especial quanto à extensão do efeito suspensivo dado aos recursos dos outros recorrentes. 
9.	A Serur, em sua nova manifestação, assim se pronunciou, com as supressões que entendo cabíveis (peça 135) :
"EXAME IMEDIATO DO ITEM (i) E POSTERGAÇÃO DA ANÁLISE DO ITEM (ii) 
9. Dos termos do despacho do relator observa-se que há dois objetos a serem examinados, mas não concomitantemente.
10. Em primeiro lugar, o ministro relator determinou a manifestação, preliminar e com urgência, sobre a possível extensão, aos responsáveis Deisi Noeli e UNAPMIF, do efeito suspensivo dos recursos de reconsideração interpostos por José Lima e Silvani Alves.
11. Depois, também determinou o exame - já não mais preliminar, mas de mérito - da possível repercussão, no exame dos recursos de reconsideração, de informações contidas no recurso de revisão.
12. Como se observa, trata-se de questões que conservam autonomia suficiente para viabilizar análises sucessivas, ocupando-se a presente instrução apenas do item (i) do despacho do relator, devendo o processo oportunamente retornar à Serur para o cumprimento do item (ii) do despacho.
DE PEDIDO NÃO CONTEMPLADO EXPRESSAMENTE NO DESPACHO DO RELATOR
13. O objeto da petição de peça 131 está contemplado no item (i) do despacho do relator. Já na peça 132, os mesmos recorrentes formulam requerimento diverso, que pode ser entendido como um pedido eventual ao da peça 131, nos seguintes termos (grifos no original) : 
requer-se, com fulcro no art. 276 do Regimento Interno do TCU, conceder medida cautelar para suspender imediatamente os efeitos do Acórdão n° 9911/2016, em razão da urgência que o caso comporta para as recorrentes e sob pena de grave violação ao interesse público.
14. Com o deferimento de qualquer dos dois pedidos - o de extensão do efeito suspensivo dos recursos de reconsideração ou o de suspensão do acórdão condenatório, por meio de medida cautelar - seria alcançado o objetivo prático buscado pelos recorrentes. 
15.	 Trata-se, no entanto, de alternativas que possuem pressupostos distintos e que, por isso, exigem análises diferenciadas. Assim, embora só conste expressamente do despacho de peça 133 a determinação para exame da primeira pretensão (de peça 131, de extensão do efeito suspensivo dos recursos de reconsideração) , será também examinado o segundo pedido, de concessão de medida cautelar (peça 132) , haja vista o comando dirigido às unidades técnicas pelos arts. 21 e 22 da Resolução-TCU 259/2014, quanto à prioridade na análise de pleitos dessa espécie.
16.	 A instrução será unificada, propondo-se a posterior remessa dos autos à Ministra Ana Arraes, relatora do recurso de revisão, caso o Ministro Aroldo Cedraz, relator dos recursos de reconsideração, indefira o pedido de peça 131 e entenda que o exame do pedido da peça 132 deva ser de competência da ministra relatora do recurso de revisão.
PARTE I - O APROVEITAMENTO DO RECURSO POR QUEM NÃO RECORREU
a) o art. 281 do RITCU e sua interpretação pela Resolução-TCU 259/2014
17.	 Ao admitir um recurso, o relator deve fixar os pontos sobre os quais ele incide. O objetivo prático é, entre outros, delimitar o efeito suspensivo (quanto aos itens do acórdão e os responsáveis alcançados) , para que se dê cumprimento à parte não impugnada da deliberação, tal como previsto nos arts. 278 e 285, § 1°, do Regimento Interno do TCU (RITCU) : 
Art. 278: 'O relator do recurso apreciará sua admissibilidade e fixará os itens do acórdão sobre os quais ele incide, na hipótese e para os fins do § 1º do art. 285, em prazo a ser definido em ato normativo, após exame preliminar da unidade técnica'.
Art. 285, § 1º: 'Se o recurso versar sobre item específico do acórdão, os demais itens não recorridos não sofrem o efeito suspensivo, caso em que deverá ser constituído processo apartado para prosseguimento da execução das decisões'.
18. Ocorre que o recurso interposto por um responsável pode aproveitar a outro, que não recorreu, quando fundado em circunstâncias objetivas, ou seja, quando baseado em razões que não se refiram à situação pessoal do recorrente, como também previsto no art. 281 do regimento:
Art. 281: 'Havendo mais de um responsável pelo mesmo fato, o recurso apresentado por um deles aproveitará a todos, mesmo àquele que houver sido julgado à revelia, no que concerne às circunstâncias objetivas, não aproveitando no tocante aos fundamentos de natureza exclusivamente pessoal'.
19.	 Embora preveja essa possibilidade, o regimento interno não explicita em que momento será avaliado e aplicado o aproveitamento do recurso interposto por outro responsável:
a) se desde o exame de admissibilidade, estendendo-se o efeito suspensivo ao responsável omisso, a quem o recurso eventualmente aproveitará; ou  
b) se no exame de mérito, em que a existência de circunstâncias objetivas pode ser mais adequadamente averiguada, estendendo-se a quem não recorreu os efeitos do provimento do recurso (e não os de sua simples interposição) . 
20.	A definição do momento apropriado tem diversas implicações processuais, cumprindo examinar cuidadosamente as hipóteses de suspensão de um acórdão, por pelo menos duas razões básicas. Primeiro, pela presunção de legitimidade das decisões, notadamente quando não impugnadas pela parte prejudicada. Depois, pelo caráter de voluntariedade dos recursos, que possibilita às partes não prolongarem a duração do processo se, na situação pessoal em que se encontrarem, lhes for menos prejudicial cumprir a decisão desde logo, de forma a evitar os inconvenientes naturais do prolongamento do processo.  
21.	Em outras palavras, uma vez proferida a decisão pelo Tribunal, é direito de cada parte conformar-se ou insurgir-se contra o que foi decidido. E a opção adotada por uma parte não deve, a princípio, beneficiar ou prejudicar as demais. 
22.	É certo que, em algumas hipóteses, excepcionais, a lei prevê que a parte, mesmo não tendo recorrido, ficará vinculada ao recurso interposto por outrem, não podendo, portanto, desvencilhar-se do processo. Se não for esse o caso, prevalecerá a regra de que o recurso é sempre um verdadeiro ônus processual: pode ou não ser utilizado, mas, se não o for, o interessado ficará sujeito às consequências de sua própria omissão.
23.	Até por isso, o art. 281 do RITCU, que trata do aproveitamento do recurso por quem não recorreu, deve ser interpretado à luz dos princípios que regem o sistema processual. O entendimento que tem sido aplicado por essa secretaria é o seguinte:
1º)  A avaliação das circunstâncias objetivas a que se refere o art. 281 do Regimento Interno deve ser feita, como regra, no exame de mérito do recurso, em que as razões recursais são analisadas de forma exauriente, e não na fase de conhecimento do recurso, em que o foco do exame - sumário por natureza - é dirigido aos requisitos de admissibilidade.
2º)  Na fase de conhecimento do recurso, em que não se verifica a plausibilidade dos argumentos de mérito, eventual extensão do efeito suspensivo a quem não recorreu deve ser restrita a hipóteses previstas objetivamente pelo sistema processual.
24.	 Esse entendimento, justificado na sequência, foi construído com apoio na Resolução-TCU 259/2014, cujo art. 50, ao disciplinar o exame de admissibilidade pela Serur, expressamente estatui que as circunstâncias objetivas (do art. 281 do RITCU) serão consideradas quando da análise do mérito do recurso (e não no momento da admissibilidade) . Veja-se:
Art. 50. Recebido o recurso, a Serur realizará o exame preliminar de admissibilidade a ser submetido ao relator.
§1º Entendendo admissível o recurso e tratando-se de recurso de reconsideração ou pedido de reexame, a Serur indicará os itens da deliberação recorrida sobre os quais, a seu juízo, deverá incidir o efeito suspensivo.
§2º As circunstâncias objetivas serão examinadas quando da análise de mérito do recurso.  (grifou-se) 
b) A razão de ser da interpretação dada ao art. 281 do RITCU pela Resolução 259/2014 
25.	Desde que a parte é integrada ao processo e até a decisão de mérito, fica sujeita ao princípio da inevitabilidade da jurisdição: não pode escolher entre participar ou não do feito. Ainda que permaneça omissa, será julgada à revelia e se submeterá aos efeitos da decisão, inevitavelmente. Por esse princípio, a atuação do órgão julgador e a autoridade de sua decisão se impõem, mesmo contra a vontade das partes.
26.	Uma vez proferida a decisão, no entanto, o sistema confere aos sujeitos do processo a opção de acatar o que foi decidido (e com isso encerrar a situação de incerteza vivenciada por quem ocupa o polo passivo de qualquer relação processual, mesmo a de controle externo) , ou impugnar o ato decisório, prolongando, em contrapartida, seu estado de sujeição ao processo. Em suma, pode a parte adotar a opção que melhor lhe convier, pois vigora, nesse segundo momento, o princípio da voluntariedade do recurso. 
27.	Nesse contexto, estender o efeito suspensivo do recurso interposto por uma parte a outra que não recorreu violaria a noção de voluntariedade, que integra o núcleo essencial da própria definição de recurso.
28.	Haverá situações em que essa autonomia entre os sujeitos processuais não poderá ser observada. Mas, salvo essas exceções, o sistema faculta a cada parte optar pela situação jurídica que lhe for mais adequada. 
29.	Trata-se de opção legítima, já que o recurso é concebido como um ato voluntário: todos têm o direito de se conformar com a decisão - mesmo que lhe seja desfavorável -, sabendo que, se não a impugnar, o efeito da coisa julga se opera automaticamente, tornando definitiva a solução alcançada no processo. 
30.	Ainda que posteriormente o benefício com a reforma da decisão, obtido por quem recorreu, possa também ser estendido a quem deixou de recorrer (se os sujeitos responderem por fatos comuns e o provimento se der por circunstâncias objetivas) , esse desfecho requererá uma análise exauriente do mérito do recurso interposto, capaz de dizer se a impugnação é procedente e se a causa da procedência é de natureza objetiva.
31.	Trata-se, como se vê, de exame próprio do juízo de mérito, e não da fase de admissibilidade do recurso. Por isso, apenas nas exceções autorizadas pelo ordenamento o recurso de uma parte aproveitará a outra desde a própria interposição do recurso (e não só a depender de seu eventual provimento) .
32.	Daí se justificar o primeiro dos entendimentos referidos acima, de que a avaliação das circunstâncias objetivas a que se refere o art. 281 do regimento interno deve ser feita, como regra, no exame de mérito do recurso, em que as razões recursais são analisadas de forma exauriente, e não na fase de conhecimento do recurso, em que o foco do exame é dirigido aos requisitos de admissibilidade. É o que estabelece o art. 50, § 2º, da Resolução-TCU 259/2014.
c) 	O tratamento da suspensão da decisão, no caso de débito e no caso de multa 
33.	O segundo dos entendimentos referido no § 23, retro, é o de que o aproveitamento do recurso de terceiros a quem não recorreu, já desde a interposição do recurso (e não só após o exame da causa de eventual provimento) , deve ser restrita a hipóteses previstas objetivamente pelo sistema processual.
34.	Uma dessas hipóteses é a situação de débito atribuído solidariamente a mais de um responsável.
35.	Como se sabe, na situação de várias partes ocupando o mesmo polo do processo, a regra é a de preservação da autonomia das partes. Tanto assim que o próprio CPC estabelece, em seu art. 117, que 'Os litisconsortes serão considerados, em suas relações com a parte adversa, como litigantes distintos'.
36.	Essa autonomia não se perde, como regra geral, na fase de recurso. Cada parte pode, independentemente da outra, decidir entre recorrer ou não recorrer, mesmo que essas partes estejam em situação processual similar. Pela mesma razão, quem recorrer também pode desistir do recurso, independentemente da concordância de outros (CPC, art. 998: 'O recorrente poderá, a qualquer tempo, sem a anuência do recorrido ou dos litisconsortes, desistir do recurso') .
37.	Por exceção, no entanto, se os recorrentes forem devedores solidários, o recurso interposto por um vincula os demais, conforme previsto no art. 1.005, parágrafo único, do CPC ('Havendo solidariedade passiva, o recurso interposto por um devedor aproveitará aos outros quando as defesas opostas ao credor lhes forem comuns') .
38.	E há justificativas para assim ser. Um dos efeitos da dívida solidária é a possibilidade de o credor cobrar de qualquer dos devedores o total da dívida (art. 275 do Código Civil) . Logo, se um dos codevedores questiona a decisão condenatória, nada mais natural que a controvérsia sobre a liquidez ou certeza da obrigação continuar sendo analisada sem perder de vista essa 'unidade da prestação', já que cada devedor é obrigado à prestação por inteiro.
39.	Nesse caso, o recurso de uma parte, se provido, beneficiará outras como decorrência necessária do regime de solidariedade (o provimento do recurso alterará a própria configuração da obrigação, que deixará de existir ou terá seu valor alterado para todos os corresponsáveis, necessariamente) .
40.	Por esse motivo, e ainda considerando o grande número de precedentes do TCU e também do Poder Judiciário nessa mesma linha (usualmente referidos nos exames de admissibilidade) , é que, no caso de devedores solidários, a Serur tem proposto a suspensão do acórdão recorrido para todos os codevedores, de forma que mesmo quem optou por não recorrer continuará inevitavelmente submetido ao prolongamento do processo, mesmo contra sua vontade, por ser essa a orientação normativa vigente.
41.	Quanto à multa do art. 57 da Lei 8.443/1992, ela é sempre proporcional ao débito e, se houver solidariedade quanto ao débito, a suspensão da exigibilidade da dívida (para todos) acarretará a suspensão da multa proporcional, também como decorrência necessária. 
42.	Situação diversa é a da multa do art. 58 da Lei 8.443/1992. 
43.	As propostas da Serur, acolhidas majoritariamente pelo Tribunal, têm sido a de concessão de efeito suspensivo apenas para o recorrente, viabilizando-se a execução da decisão contra os responsáveis que não recorreram.
44.	É que a referida multa, assim como a inabilitação para o exercício de cargo público ou a inidoneidade para participar de licitações, são sanções personalíssimas, cuja dosimetria leva em consideração a gravidade da conduta de cada agente (princípio da individualização) . 
45.	Ne caso, não há a 'unidade da prestação' (como há na dívida solidária) , e sim obrigações autônomas, de forma a ser possível o provimento do recurso para quem recorreu, com o afastamento da punição, sem que necessariamente se modifique a situação de quem não recorreu. 
46.	Prevalece, portanto, a regra da independência entre os responsáveis, até que na fase de mérito seja viável concluir, com segurança, a respeito da existência de circunstâncias objetivas, para aplicação do art. 281 do RITCU.
47.	E caso eventualmente a multa já executada vier a ser excluída posteriormente, por força do aproveitamento de circunstâncias objetivas a que alude o art. 281 do regimento interno, a solução será a de restituição do valor pago, como disciplina a Portaria Conjunta Segecex-Segedam nº 01/2014.
48.	Nesse caso, de um aproveitamento tardio do recurso de outrem, o responsável que não recorreu não poderá alegar os transtornos do cumprimento da sanção, pois tinha o ônus de recorrer e optou por permanecer inerte. 
49.	O inconveniente da situação, nessa hipótese, é decorrência do próprio sistema, que prevê a regra geral de independência entre os responsáveis exatamente para que o recurso interposto por qualquer deles não acarrete a ineficácia global da decisão, paralisando-a por completo. Esse efeito drástico, de paralisação da eficácia do acórdão mesmo para quem não recorre, deve ser restrito a hipóteses previstas objetivamente pelo sistema processual, como afirmado antes.
d) A situação específica deste processo
50.	Para examinar os efeitos dos recursos interpostos nestes autos, cumpre identificar as cominações impostas a cada responsável pelo Acórdão 9911/2016-TCU-Segunda Câmara (peça 52) .
51.	As responsáveis Deisi Noeli Weber Kusztra e UNAPMIF tiveram suas contas julgadas irregulares (item 9.1) , foram condenadas solidariamente ao pagamento do débito (item 9.2) e punidas com a multa do art. 57 da Lei 8.443/1992 (item 9.3) . Adicionalmente, a Sra. Deisi Noeli Weber Kusztra também foi punida com a multa do art. 58, II (item 9.5) . Estas responsáveis não interpuseram recurso de reconsideração.
52.	Já os responsáveis José Lima Santana e Silvani Alves Pereira (Secretários de Estado da Saúde de Sergipe à época) , que interpuseram recursos de reconsideração, admitidos com efeito suspensivo, não tiveram as contas julgadas irregulares, mas, por fatos diversos, foi-lhes aplicada a multa do art. 58, II e III, da Lei 8.443/1992 (item 9.4) .
53.	A situação, portanto, é a seguinte: 
a)  nenhum dos responsáveis condenados solidariamente ao pagamento do débito interpôs recurso de reconsideração. Se algum tivesse recorrido, o efeito suspensivo da interposição de seu recurso se estenderia aos demais, por se tratar de solidariedade passiva (§ 34, retro) ;
b) a sucumbência dos responsáveis que recorreram por meio de recurso de reconsideração limita-se à multa do art. 58 da Lei 8.443/1992. Trata-se de punição personalíssima, o que inviabiliza que o efeito suspensivo desses recursos seja estendido para responsáveis que não recorreram, sob pena de violar-se o princípio da voluntariedade dos recursos e comprometer, sem respaldo normativo, a eficácia da decisão do tribunal, naquilo e por quem não foi impugnada;
c) eventualmente, os responsáveis que não recorreram poderão ser beneficiados caso (i) haja o provimento dos recursos interpostos por outros e (ii) a causa de provimento tenha natureza objetiva, não se referindo à situação pessoal dos que recorreram, nos termos do art. 281 do RITCU. Essa conclusão, todavia, demanda análise exauriente do mérito do recurso, o que extrapola a finalidade da fase de admissibilidade. Até por isso, o art. 50, § 2º, da Resolução-TCU 259/2014 estabelece que 'As circunstâncias objetivas serão examinadas quando da análise de mérito do recurso'.
54.	Ademais, a própria redação do art. 281 do RITCU inicia com uma condição para sua incidência: 'havendo mais de um responsável pelo mesmo fato'. Ora, os gestores a quem se aplicou apenas a multa do art. 58 da Lei Orgânica foram responsabilizados 'por falhas identificadas na fiscalização e supervisão do ajuste', relacionadas no § 5º do voto do acórdão recorrido (peça 53) . Os demais responsáveis, diferentemente, responderam por irregularidades outras, que deram origem ao expressivo débito, consubstanciadas nos fatos descritos no § 3º do voto. 
55.	Não respondem, portanto, 'pelos mesmos fatos', como exige o art. 281 do RITCU. Tanto assim que, se respondessem, a solidariedade de todos os envolvidos seria a consequência natural. O Tribunal, contudo, atribuiu-lhes sanções distintas, tendo em vista a diversidade de suas condutas.
56.	Com base nessas considerações, e atendendo objetivamente ao item (i) do despacho do ministro relator (peça 133) , entende-se não ser viável estender à Sra. Deisi Noeli Weber Kusztra e à UNAPMIF os efeitos suspensivos dos recursos de reconsideração interpostos por José Lima Santana e Silvani Alves Pereira.
57.	Ademais, se fosse possível essa extensão, deveria também ser alcançada a Sra. Ivonne Tagliari Opitz (presidente da UNAPMIF à época) , que, assim como a Sra. Deisi Noeli (então diretora executiva da UNAPMIF) , sofreu idênticas consequências processuais (irregularidade das contas, débito em regime de solidariedade, e multa) , apesar de não ter apresentado nem recurso de reconsideração, nem recurso de revisão.
PARTE II - CONCESSÃO DE EFEITO SUSPENSIVO AO RECURSO DE REVISÃO
58.	No requerimento contido na peça 132, os responsáveis que interpuseram o recurso de revisão de peça 121 pleiteiam a concessão de medida cautelar 'para suspender imediatamente os efeitos do Acórdão nº 9911/2016'.
59.	Alegam, para tanto, a existência de fato novo: a 'absolvição das recorrentes na Ação Civil Pública de Improbidade Administrativa n° 0000453-39.2014.4.05.8500', na qual o Ministério Público Federal utilizou fundamentos que, em grande parte, 'coincidem com os aspectos que o Acórdão n° 9911/ 2016 utilizou para condenar às recorrentes no âmbito desta Corte de Contas'.
60.	A petição veio acompanhada de cópia da sentença (peça 132, p. 8-48) , proferida pela Seção Judiciária do Estado de Sergipe, da Justiça Federal. 
61.	O pedido não merece prosperar. 
62.	Primeiro, em consulta ao andamento processual da ação civil pública, verifica-se que recentemente, em 22/2/2019, o processo foi remetido em grau de recurso ao TRF da 5ª Região. Trata-se, portanto, de sentença ainda sujeita a reforma. 
63.	Depois, nem todos os pontos tratados nesta TCE são coincidentes com o objeto daquela ação, conforme reconhecem os próprios peticionários ('diversos desses pontos [objeto da ação] coincidem com os aspectos que o Acórdão n° 9911/ 2016 utilizou', o que equivale dizer que também há, portanto, questões que não coincidem) .
64.	Ademais, o entendimento do Tribunal é o de que a sentença proferida em ação civil pública não constitui, por si só, empecilho ao prosseguimento das apurações pelo controle externo, prevalecendo, na hipótese, o princípio da independência das instâncias. Vejam-se, por exemplo, os seguintes precedentes extraídos da Jurisprudência Sistematizada:
A independência entre as instâncias permite que uma mesma conduta seja valorada de forma diversa, em ações de natureza penal, civil e administrativa. A ação por improbidade administrativa, de natureza civil, não vincula o juízo de valor formado na seara administrativa. Apenas a sentença absolutória no juízo penal fundada no reconhecimento da inexistência material do fato tem habilidade para repercutir no TCU e afastar a imposição de obrigações e sanções de natureza administrativa.  (Acórdão 344/2015-TCU-Plenário, rel. Min. Walton Alencar Rodrigues) 
A jurisdição exercida pelo TCU tem assento constitucional e é exercida de forma autônoma à persecução eventualmente realizada pelo Ministério Público com base na Lei de Improbidade Administrativa.  (Acórdão 1000/2015-TCU-Plenário, rel. Min. Benjamin Zymler) .
65.	Não se nega a possibilidade de a decisão proferida na ação civil pública contribuir de forma relevante para o desfecho desta TCE. Ocorre que somente um cotejo minucioso das questões enfrentadas e das razões de decidir naquele processo poderá dizer até que ponto as análises se sobrepõem e em que medida poderão ser aproveitados os elementos probatórios ou mesmo o valor persuasivo dos motivos dados pelo juiz sentenciante daquele feito.
66.	O momento próprio para esse tipo de análise é o exame de mérito do recurso de revisão.
67.	Nas decisões de natureza cautelar, o exame da matéria é sumário. Não se demonstrando in limine a plausibilidade jurídica das razões invocadas, nem sendo possível aferi-la sem um juízo pleno, exauriente, dos argumentos e provas colacionados, não se mostra atendido o requisito do fumus boni iuris. E sem esse requisito, é inviável conferir tutela de urgência para afastar a eficácia de uma decisão não mais sujeita a recurso com efeito suspensivo.
PROPOSTA DE ENCAMINHAMENTO
68.	 Ante o exposto, submetem-se os autos à consideração superior, propondo-se, em atenção ao Despacho de peça 133, restituir o processo ao Ministro Aroldo Cedraz, com as seguintes manifestações:
	a) quanto ao item (i) do citado despacho, apresentar ao relator as razões, expostas ao longo desta instrução, que fundamentam a manifestação da Serur desfavorável à extensão do efeito suspensivo dos recursos interpostos por José Lima Santana e Silvani Alves Pereira (peças 74 e 75) à responsável Deisi Noeli Weber Kusztra e à União Nacional das Associações de Proteção à Maternidade, Infância, Família e Entidades Sociais (UNAPMIF) , as quais não interpuseram recursos de reconsideração. Na hipótese de eventual provimento de quaisquer dos recursos de reconsideração interpostos, e se o provimento decorrer de circunstâncias objetivas, deverá ser examinado o aproveitamento do recurso aos demais responsáveis, estendendo-lhes os efeitos do provimento da impugnação, nos termos do art. 281 do RITCU c/c o art. 50, § 2º, da Resolução-TCU 259/2014;
	b) quanto ao item (ii) do despacho, solicitar ao relator a restituição do processo a esta secretaria, oportunamente (após a decisão relativa à alínea "c", infra) , para o exame da possível repercussão, nos recursos de reconsideração já instruídos, dos fatos trazidos no recurso de revisão de peça 121; 
	c) quanto ao pedido formulado à peça 132, propor o encaminhamento do processo à Ministra Ana Arraes, caso o ministro relator dos recursos de reconsideração entenda que o mérito do pedido de concessão de medida cautelar para suspender os efeitos do acórdão recorrido (o que equivale à concessão de efeito suspensivo ao recurso de revisão) deva ser decidido pela ministra relatora do recurso de revisão;
	d) dar ciência da decisão adotada às responsáveis Deisi Noeli Weber Kusztra e UNAPMIF, tão logo o processo retorne à Serur."
É o Relatório.

8.1. Daniel Wunder Hachem (50558/OAB-PR) e outros, representando Deisi Noeli Weber Kusztra.  
8.2. Felipe Klein Gussoli (75081/OAB-PR) e outros, representando Deisi Noeli Weber Kusztra e União Nacional das Associações de Proteção a Maternidade, Infância e Família e Entidades Sociais Afi;
8.3. José Gomes de Britto Neto (2664/OAB-SE) e outros, representando Silvani Alves Pereira e José Lima Santana;
8.4. Mário César Vasconcelos Freire de Carvalho (2725/OAB-SE), representando Deisi Noeli Weber Kusztra, Ivonne Tagliari Opitz e União Nacional das Associações de Proteção a Maternidade, Infância e Família e Entidades Sociais Afi.

Subprocurador-Geral Lucas Rocha Furtado.

TOMADA DE CONTAS ESPECIAL. CONVÊNIO. AMPLIAÇÃO DO SISTEMA DE ATENDIMENTO À SAÚDE DA MULHER. IRREGULARIDADES NA APLICAÇÃO DOS VALORES TRANSFERIDOS. CONTAS IRREGULARES. DÉBITO. MULTA. RECURSOS DE RECONSIDERAÇÃO. CONHECIMENTO. IMPROVIMENTO. EXTENSÃO DE EFEITO SUSPENSIVO DOS RECURSOS DE RECONSIDERAÇÃO A OUTROS RESPONSÁVEIS. SANÇÕES AUTÔNOMAS. IMPOSSIBILIDADE. PEDIDO DE CONCESSÃO DE EFEITO SUSPENSIVO A RECURSO DE REVISÃO POR MEIO DE CAUTELAR. EXAME DE COMPETÊNCIA DA RELATORA DO RESPECTIVO RECURSO. CIÊNCIA.

TOMADA DE CONTAS ESPECIAL (TCE)

Secretaria de Recursos (Serur); Secretaria de Controle Externo de Tomada de Contas Especial (SecexTCE).

Trata-se de Recursos de Reconsideração interpostos por José Lima Santana e Silvani Alves Pereira, ex-secretários de saúde do Estado de Sergipe, contra o Acórdão 9911/2016-TCU-Segunda Câmara, que lhes aplicou apenas a multa prevista do art. 58 da Lei 8.443/1992, sem prejuízo do julgamento pela irregularidade das contas e imputação de débito a outros responsáveis.
2.	Como consignei no Relatório precedente, outros responsáveis, a saber, Deisi Noeli Weber Kusztra e União Nacional das Associações de Proteção à Maternidade, Infância, Família e Entidades Sociais (UNAPMIF) , os quais foram atingidos pelo Acórdão 9911/2016-TCU-Segunda Câmara com a imputação de débito e multa proporcional ao dano, interpuseram recurso de revisão e solicitaram que: (i) lhes fosse estendido o efeito suspensivo conferido aos Recursos de Reconsideração de José Lima Santana e Silvani Alves Pereira (peça 131) ; (ii) fosse concedida medida cautelar para suspender a eficácia do acórdão recorrido (peça 132) . 
3.	Antes de adentrar no exame dos Recursos de Reconsideração, passo a examinar as solicitações de Deisi Noeli Weber Kusztra e UNAPMIF.
I - Do exame das solicitações dos autores do Recurso de Revisão
4.	A Secretaria de Recursos (Serur) abordou com bastante propriedade a extensão do efeito suspensivo dos Recursos de Reconsideração a Deisi Noeli Weber Kusztra e UNAPMIF, à luz do art. 281 do Regimento Interno do TCU (RITCU) , cujo exame incorporo às minhas razões de decidir, sem prejuízo de reforçar apenas alguns pontos que considero bastante relevantes.
5.	Com efeito, no caso em questão, os responsáveis José Lima Santana e Silvani Alves Pereira foram apenados com a multa do art. 58, da Lei 8.443/1992, ao passo que Deisi Noeli Weber Kusztra e UNAPMIF foram apenados com débito e multa do art. 57 da mesma lei. Nenhum dos responsáveis condenados solidariamente ao pagamento do débito interpôs recurso de reconsideração. Se algum tivesse recorrido, o efeito suspensivo da interposição de seu recurso se estenderia aos demais, por se tratar de solidariedade passiva.
6.	A sucumbência dos responsáveis que recorreram por meio do recurso de reconsideração limita-se à multa do art. 58 da Lei 8.443/1992. Trata-se de punição personalíssima, o que inviabiliza que o efeito suspensivo desses recursos seja estendido para responsáveis que não recorreram, sob pena de violar-se o princípio da voluntariedade dos recursos e comprometer, sem respaldo normativo, a eficácia da decisão do Tribunal, naquilo e por quem não foi impugnada.
7.	Ademais, a própria redação do art. 281 do RITCU inicia com uma condição para sua incidência, qual seja, haver mais de um responsável pelo mesmo fato, o que não ocorreu neste caso. Os gestores a quem se aplicou apenas a multa do art. 58 da Lei Orgânica foram responsabilizados por falhas identificadas na fiscalização e supervisão do ajuste, ao passo que os demais responsáveis, diferentemente, responderam por irregularidades outras, que deram origem ao expressivo débito. Ou seja, condutas diversas levaram a diferentes consequências jurídicas.
8.	Feitas essas breves considerações, acompanho a Serur para indeferir o pedido de extensão à Deisi Noeli Weber Kusztra e à UNAPMIF dos efeitos suspensivos dos Recursos de Reconsideração interpostos por José Lima Santana e Silvani Alves Pereira.
9.	No que toca ao segundo pleito, entendo, em consonância com a unidade especializada, que o mérito do pedido de concessão de cautelar para suspender os efeitos do acórdão recorrido equivale a conceder efeito suspensivo ao recurso de revisão, razão pela qual deve ser remetido para exame e decisão da eminente Ministra Ana Arraes, relatora daquele recurso.
10.	Passo agora ao exame dos Recursos de Reconsideração.
II - Do exame dos Recursos de Reconsideração
11.	De plano, ratifico o exame preliminar de admissibilidade dos recursos, feito pelo então Relator Ministro Raimundo Carreiro no Despacho de peça 81, no sentido do conhecimento dos recursos, vez que estão preenchidos os requisitos aplicáveis à espécie.
12.	José Lima Santana e Silvani Alves Pereira, alegam, em síntese, a incompetência do TCU para fiscalização dos recursos contidos em conta do estado de Sergipe e que não teria havido falha na supervisão da avença.
13.	Propõe a Secretaria de Recursos, em seu exame de mérito, o não provimento dos recursos, análise que incorporo às minhas razões de decidir, sem prejuízo de tecer os comentários que faço a seguir.
14.	Os recursos em questão têm origem no Fundo Nacional de Saúde (FNS) , ou seja, são recursos federais, os quais transitaram pelo Fundo Estadual de Saúde (FES) , que, ao final, cuidou de alimentar a conta corrente do Convênio 40/2005. Como é cediço, a vasta jurisprudência desta Corte é no sentido de que a competência fiscalizatória do TCU é atraída pela origem federal dos recursos. Há bastante tempo é esse o entendimento do Plenário, o que pode ser comprovado por inúmeros julgados (e.g. Decisão 506/1997, Acórdãos 1.072/2017, 1.426/2015, 1.655/2015) . A mesma tese também é defendida por Tribunais Superiores, como destacou a Serur (CC 122376/RJ, do STJ e RHC 98564/DF, do STF) .
15.	A controvérsia discutida nestes autos está na identificação e no registro de despesas no montante dos recursos federais repassados. Destaco que o TCU não fiscalizou indiscriminadamente o montante contido na conta do FES, mas sim o valor correspondente ao repassado pelo FNS.
16.	O fato é que, ao transferir os recursos do fundo estadual para a conta da convenente, esses foram classificados unicamente como provenientes da Fonte 006 (Tesouro Estadual) , não havendo informação nos autos de que os recursos federais com origem no FNS transferidos para o FES tenham sido classificados como Fonte 27 (Tesouro Federal) quando saíram da conta do fundo estadual. O acolhimento das razões dos recorrentes reclamaria a demonstração do destino dos recursos transferidos do FNS para o FES em 2005-2006, acompanhada das ordens de saques, com indicação da classificação dos empenhos à conta da fonte Tesouro Federal.
17. 	Portanto, mantida está a competência do TCU para a fiscalização dos recursos em questão, devendo ser afastada a primeira alegação dos recorrentes.
18.	Quanto à alegação de que não teria havido falhas na fiscalização do convênio, os recorrentes se limitaram a justificar suas condutas na inexistência de prejuízo ao Erário, na necessidade de tomar atitudes "drásticas", das quais não poderiam fugir, em razão de serem ligadas à área sensível, qual seja, a de saúde pública, tendo agido para salvar vidas. Apelaram ainda para o sentido de urgência, visto que o Estado de Sergipe tinha, à época, taxas de mortalidade materno-infantil em níveis inaceitáveis, tendo a maternidade sido erguida em tempo recorde e a preços 30% menores do que os de mercado.
19.	Ainda que sejam verossímeis esses fatos, o exame dessa matéria sob a perspectiva do resultado seria apropriado se, aos recorrentes, tivesse sido imputado débito. Contudo, verifico que foram apenas sancionados com a aplicação de multa e não lograram êxito, nessa fase recursal, em afastar as seguintes irregularidades que motivaram as suas apenações:
19.1.	liberações da 4ª a 10ª parcelas do Convênio 40/2005, não obstante a Unidade Técnica da Secretaria de Estado da Saúde de Sergipe ter opinado pela irregularidade da prestação de contas da 3ª parcela, em desconformidade com o art. 116, §3º, da Lei 8.666/1993, art. 35 da IN/STN 1/1997 e com o item 1 da cláusula quinta do termo de convênio;
19.2.	ausência do exame da documentação referente à prestação de contas das 4ª e 5ª parcelas e falta de providências junto ao convenente acerca da não apresentação das prestações de contas referentes à 6ª e 7ª parcelas do Convênio 40/2005;
19.3.	falta de providências junto ao convenente acerca da não apresentação das Prestações de Contas referentes à 8ª, 9ª e 10ª parcelas do Convênio 40/2005.
20.	Portanto, ao não apresentar alegações capazes de justificar ou afastar as condutas pelas quais foram apenados, nego provimentos aos recursos, mantendo-se inalterada a decisão recorrida.
Ante o exposto, VOTO por que o Tribunal acolha a minuta de acórdão que ora submeto à deliberação deste Colegiado.
TCU, Sala das Sessões Ministro Luciano Brandão Alves de Souza, em 17 de setembro de 2019.
AROLDO CEDRAZ 
Relator